臺灣高等法院刑事判決　　　　　　　 100年度上訴字第2583號
上　訴　人　臺灣板橋地方法院檢察署檢察官
被　　　告　翁治豪
上列上訴人因被告偽造文書等案件，不服臺灣板橋地方法院99年
度訴字第2818號，中華民國100年7月19日第一審判決（起訴案號
：臺灣板橋地方法院檢察署99年度偵字第18389號），提起上訴
，本院判決如下：
    主  文
上訴駁回。
    理  由
一、公訴意旨略以：被告翁治豪基於意圖為自己不法之所有，於
    民國98年11月11日前某時，在臺北縣蘆洲市（現改制為新北
    市蘆洲區○○○路63之14號所經營之服飾店內，竊取員工呂
    宜霏所有之花旗（臺灣）商業銀行股份有限公司〈下稱花旗
    銀行，起訴書誤載為花旗（臺灣）商業股份有限公司〉信用
    卡卡號0000000000000000號信用卡1張得手後，於同年11月1
    1日下午5時許，另行基於意圖為自己不法之所有，至桃園縣
    桃園市○○○路○段295號「勁泰機車行」，假藉以信用卡刷
    卡購買重型機車消費，並在收單之財團法人聯合信用卡處理
    中心等銀行簽帳單存根聯上偽簽「呂宜霏」之簽名，偽造「
    呂宜霏」簽帳消費之私文書，並持向店員行使，使店員誤信
    已取得「呂宜霏」本人之同意消費而陷於錯誤，交付價值新
    臺幣（下同）57,500元之機車予被告，足生損害於被害人呂
    宜霏、「勁泰機車行」特約商店，復又欲刷退該筆消費，乃
    由「勁泰機車行」負責人胡宗琦進行刷退，並使胡宗琦誤信
    其另取得「呂宜霏」本人之同意刷退，乃陷於錯誤，交付現
    金4萬元，翁治豪乃以此方式詐得4萬元得手，因認被告涉犯
    刑法第216條、第210條行使偽造私文書及同法第339條第1項
    詐欺取財罪嫌云云。
二、按犯罪事實應依證據認定之，無證據不得認定犯罪事實。又
    不能證明被告犯罪者，應諭知無罪之判決，刑事訴訟法第15
    4條第2項、第301條第1項分別定有明文。又事實之認定，應
    憑證據，如未能發現相當證據，或證據不足以證明，自不能
    以推測或擬制之方法，以為裁判基礎。再認定不利於被告之
    事實，須依積極證據，苟積極證據不足為不利於被告事實之
    認定時，即應為有利於被告之認定，更不必有何有利之證據
    。而認定犯罪事實所憑之證據，雖不以直接證據為限，間接
    證據亦包括在內；然而無論直接或間接證據，其為訴訟上之
    證明，須於通常一般之人均不致有所懷疑，而得確信其為真
    實之程度者，始得據為有罪之認定，倘其證明尚未達到此一
    程度，而有合理之懷疑存在，致無從為有罪之確信時，即應
    為無罪之判決。又刑事訴訟法第161條第1項規定：檢察官就
    被告犯罪事實，應負舉證責任，並指出證明之方法。因此，
    檢察官對於起訴之犯罪事實，應負提出證據及說服之實質舉
    證責任。倘其所提出之證據，不足為被告有罪之積極證明，
    或其指出證明之方法，無從說服法院以形成被告有罪之心證
    ，基於無罪推定之原則，自應為被告無罪之判決。又告訴人
    之告訴，係以使被告受刑事訴追為目的，是其陳述是否與事
    實相符，仍應調查其他證據以資審認（最高法院30年度上字
    第816號、40年度臺上字第86號、52年度臺上字第1300號、7
    6年度臺上字第4986號、92年度臺上字第128號判例意旨參照
    ）。
三、證據能力部分：按刑事訴訟法第308條規定：「判決書應分
    別記載其裁判之主文與理由；有罪之判決並應記載犯罪事實
    ，且得與理由合併記載。」，同法第310條第1款規定：「有
    罪之判決書，應於理由內分別情形記載左列事項：一、認定
    犯罪事實所憑之證據及其認定之理由。」，及同法第154 條
    第2項規定：「犯罪事實應依證據認定之，無證據不得認定
    犯罪事實。」揆諸上開規定，刑事判決書應記載主文與理由
    ，於有罪判決書方須記載犯罪事實，並於理由內記載認定犯
    罪事實所憑之證據及其認定之理由。所謂認定犯罪事實所憑
    之「證據」，即為該法第154條第2項規定之「應依證據認定
    之」之「證據」。職是，有罪判決書理由內所記載認定事實
    所憑之證據，即為經嚴格證明之證據，另外涉及僅須自由證
    明事項，即不限定有無證據能力之證據，及彈劾證人信用性
    可不具證據能力之彈劾證據。在無罪判決書內，因檢察官起
    訴之事實，法院審理結果，認為被告之犯罪不能證明，而為
    無罪之諭知，則被告並無檢察官所起訴之犯罪事實存在，既
    無刑事訴訟法第154條第2項所規定「應依證據認定之」事實
    存在，因此，判決書僅須記載主文及理由，而理由內記載事
    項，為法院形成主文所由生之心證，其論斷僅要求與卷內所
    存在之證據資料相符，或其論斷與論理法則無違，通常均以
    卷內證據資料彈劾其他證據之不具信用性，無法證明檢察官
    起訴之事實存在，所使用之證據並不以具有證據能力之證據
    為限，是以本件被告既經本院認定無罪，本判決即不再論述
    所援引有關證據之證據能力，合先敘明。
四、公訴意旨認被告涉有行使偽造私文書及詐欺取財等罪嫌，無
    非係以呂宜霏之指訴及證詞、證人胡宗琦於警詢及偵查之證
    述、證人方永仕之證詞、花旗銀行所提供之消費明細表、刷
    卡之簽帳單等件資為論據。訊據被告堅詞否認有上開犯行，
    其於原審辯稱：在刷卡前幾日即有向呂宜霏表示要向她借信
    用卡，刷卡當日才借得信用卡，且係呂宜霏本人在服飾店內
    交付，同時並交付身分證，我確實有得到呂宜霏同意才使用
    該信用卡，但金額並未向呂宜霏講，因為當時不知該信用卡
    之額度為何，在桃園之機車行過卡後，機車行老闆堅持要呂
    宜霏親自簽名，以電話與呂宜霏聯絡後，就拿簽帳單回去給
    呂宜霏簽名，刷完卡即拿到店內歸還之，其刷卡所購得之機
    車，則以35,000元之現金價賣回給該機車行老闆，並未以該
    信用卡進行刷退動作，呂宜霏事後因怕被她先生罵，只好說
    係我偷她信用卡盜刷等語。
五、經查：
  (一)本件雖據呂宜霏先後於警詢、偵訊及原審中指稱：於98年10
    月16日頂下原被告經營之服飾店，被告常至店內幫忙，我皮
    包均放在店內，被告可能利用我不注意時，自該皮包內竊取
    我的花旗銀行信用卡及身分證，偷完盜刷後再把東西放回去
    ，接獲帳單後，發現消費金額不對，經過濾後發現是被告，
    被告有坦承係他所盜刷，並表明願支付該筆款項，結果卻未
    處理等語（見偵查卷第5至6頁、第40頁、原審卷第119頁）
    ，惟呂宜霏於原審審理時證稱：除該筆機車帳款外，被告曾
    於98年年中向我借信用卡去消費，但我都在旁邊看，他使用
    完之後就馬上還給我，這樣的情形不只1筆，這次的機車刷
    卡換現金，被告事前好像有跟我講過要借信用卡去使用，他
    說欠錢，可能會借我的卡去消費，我記得他那時候說要去刷
    卡換1、2萬元，我那時候就不太想借他，我跟他說我可能沒
    有辦法，那時候他還沒有拿到我的卡，我的信用卡都是放在
    皮夾裡面，皮夾放在比較大的包包裡面身分證也是皮夾裡，
    如果是去上班，我就揹著包包到店裡去，我會把包包放在店
    裡比較不明顯的地方，就是店裡比較後面的地方，別人比較
    會看不到的地方，我不知道被告是否知道我的皮包放在哪裡
    ，除非有人來幫忙否則我都在店內，像吃飯時，我會請我先
    生來幫我看管等語（見原審卷第118頁反面、119頁反面至
    120 頁）。互核呂宜霏先後陳述，被告原先所經營之服飾店
    ，於案發前即已由被害人頂下自行經營，被告事後縱經常出
    入該服飾店，然該服飾店皆由呂宜霏及渠配偶輪流看顧，且
    呂宜霏所有之花旗銀行信用卡等私人物品，並非公然置於該
    店內令他人隨手可取得之處所，呂宜霏及渠配偶或偶因招呼
    客人而未緊密看管被害人前開私人物品，然此期間衡情應屬
    短暫，苟本案信用卡等物確係由被告所竊取，則被告何以得
    於短暫之時間內，探尋查知該信用卡等物之所在，且不動聲
    色而趁機竊取之？又事後何以能不著痕跡地將該信用卡等物
    歸還原處，而不為人所察覺？又呂宜霏亦證稱被告事前有向
    渠提出欲借用渠信用卡刷卡換取現金之議，呂宜霏如不願出
    借信用卡，衡情當會特別留意被告在該服飾店內之一舉一動
    ，就一般生活經驗而言，殊難理解被害人何以會如此輕忽，
    任令被告有機可趁，是呂宜霏所為不利於被告之指述，顯與
    常情事理有違，其所述是否可信，已非令人無疑。又參以呂
    宜霏與被告間係屬敵對之立場，呂宜霏之指述本具有較高偏
    頗不實之風險，故對於呂宜霏指述之證明力，自應嚴格檢驗
    ，以確保渠指述與事實相符，尚不得逕信為真，是依呂宜霏
    前揭於原審審理時所述，其於本案案發之前，既曾多次提供
    本案信用卡予被告刷卡換取現金，並供被告自行花用，且刷
    卡金額皆為數萬元之譜，相較於本案所謂之盜刷款項，金額
    差距尚非甚鉅，且被告亦因借用呂宜霏之信用卡，而對呂宜
    霏負有金錢債務，則呂宜霏對被告於本案使用其所有信用卡
    消費或換取現金乙事，是否毫無所悉，亦未曾表示同意或允
    許其取用該信用卡之意，抑或另為隱瞞不可語人之真相，或
    為免除該筆信用卡債務責任，或為向被告追討債款，逼令其
    償債等原因，致為上開指述，容有可疑之處。
  (二)另依證人即花旗銀行風管處副理方永仕於警詢時證稱：呂宜
    霏係花旗銀行之客戶，呂宜霏曾以電話向花旗銀行告知其所
    有之信用卡遭竊盜刷，伊有詢問呂宜霏係遭何人所竊，呂宜
    霏當時告知不曉得，伊後來向商店追查，始知係被告前往盜
    刷，經伊詢問呂宜霏後，其才告知被告係友人，並坦承當時
    隱暪實情未告知信用卡係被告等語明確（見偵查卷第18頁）
    ，若被告確有竊取呂宜霏信用卡並盜用之，呂宜霏按理於向
    花旗銀行申訴之初始，即應向該銀行明白告知信用卡係何人
    所竊用，復何須迨銀行查明後，始向銀行人員表明之，並坦
    承隱暪之情，則渠於案發之初，為何隱而不發？其中是否另
    有隱情？所隱究係何事？與被告究否係經呂宜霏同意或允許
    而取用該信用卡是否有關？諸此，已足啟人疑竇。是以，呂
    宜霏前揭之舉，殊與一般情理未相侔合，其上開指述之真實
    性為何，顯有疑義，自應有其他證據資以佐證，始得採為對
    被告論罪科刑之憑據。
  (三)又依證人胡宗琦於原審證稱：被告說沒有關係，被告來我機
    車行要刷卡買機車，刷卡時他拿卡及身分證出來，過卡及取
    得授權碼後，我叫被告拿身分證出來核對，我看到身分證上
    是女孩子，我就說這張卡不是他的，他說這張卡是他同事還
    是朋友之類的，他說他有經過她同意了，我就說不行，必須
    要持卡人本人簽名，被告就說持卡人現在在蘆洲上班不能過
    來，我說這樣不行，我不要，後來他就說要不然那個簽帳單
    他拿回去蘆洲給持卡人本人簽名，我同意，就把簽帳單交給
    他。在此之前，我有跟他說我要跟持卡人本人電話確認，被
    告就直接用他的手機撥打電話後交給我聽，我在電話中跟一
    個女孩子對話，我問她是誰，她說她叫呂什麼的，因為時間
    太久名字我忘記了，她並且說出她的身分證字號和地址，都
    和持卡人本人的身分證資料相符，我也有跟對方說我是『勁
    泰機車行』的老闆，說有一個翁先生要來刷卡買機車，刷卡
    的金額多少，我都有跟她講，然後問她同不同意，她也說好
    ，所以我才同意讓被告拿簽帳單回去給本人簽，如果簽帳單
    不是本人簽，我是不會接受的，電話掛好沒多久，被告的電
    話又響了，他說是那個小姐打來的，說銀行已經有跟那個小
    姐聯繫了，後來被告拿簽單回去簽完名，再拿過來的時候，
    我又有再和持卡人電話聯絡，確認簽單上的簽名是持卡人簽
    的，所以被告拿簽單回去簽名之前和之後，我都有和持卡人
    電話聯絡，電話也都是被告直接拿手機撥打的，我偵查中說
    的或許太過簡潔。被告把簽帳單帶回去之後，大概隔了2個
    小時回來，被告拿回來的簽單，我有核對簽單上的簽名與信
    用卡背面的簽名，我覺得是相符的等語（見原審卷第121頁
    反面至122頁正面、第123頁正面），核與被告所辯之情節相
    去不遠，被告上開辯解，尚非全然無據，呂宜霏上開證詞與
    胡宗琦所述明顯不符，且出入甚大，是胡宗琦之證詞，非但
    無以資為呂宜霏對被告不利指述之補強，反徵呂宜霏上開所
    述之憑信性，著屬有疑。
  (四)此外，法院核對筆跡，本為調查證據方法之一種，除特種書
    據，如古書、字畫或書法家摹倣各種字體者之筆跡，須選任
    專門知識技能之鑑定人為精密之鑑定外，若通常書據，有顯
    著跡象，凡具字學常識之人，一經核對筆跡，即足以肉眼辨
    別其真偽異同者，應否交付專業機關鑑定其真偽，法院自得
    予以衡量，法院本於核對之結果，依其心證而為判斷，雖不
    選任鑑定人實施鑑定程序，亦不得指為違法，最高法院17年
    上字第346號判例、92年度臺上字第5785號判決意旨可資覆
    按。另按刑事訴訟法賦予檢察官偵查犯罪之權責，並有權藉
    助於司法警察官之協助，或指揮或命令司法警察（官）以調
    查犯罪情形及蒐集證據，對於起訴案件言，無非期待檢察官
    利用偵查階段完成必要之證據調查，為嗣後實行公訴建立良
    好之舉證基礎，此相互對照同法第161條、第163條、第228
    條至第231條規定即可明瞭。是故，對於案件甫發生之際應
    即調查之證據，倘偵查階段蒐集、調查證據之漏失，以致法
    院於審判時已無從調查者，檢察官自不能反執以指摘法院調
    查未盡（最高法院98年度臺上字第3439號判決意旨可參）。
    查卷附中國信託商業銀行簽帳單影本（參偵查卷頁21）上之
    簽名欄所載「呂宜霏」字樣，呂宜霏既陳稱該簽名並非為其
    本人所親簽，被告亦堅詞非為其所書寫，而胡宗琦則證稱未
    親見該簽名為何人所書立，然觀諸該簽帳單影本上之「呂宜
    霏」字體（見偵查卷第21頁），與呂宜霏於原審審理時庭呈
    附卷之本案信用卡背面影本（見原審卷第128頁）及呂宜霏
    於偵訊筆錄暨結文、原審100年7月5日結文上之「呂宜霏」
    簽名（見偵查卷第41、43頁，原審卷第126頁）相互比對，
    可見彼此之運筆方式、筆順轉勢及字形外觀等，大致尚屬相
    似，參以呂宜霏於本院審訊時已證稱渠所庭呈附卷之本案信
    用卡背面影本，該影本上之「呂宜霏」係由渠所書寫等語明
    確，胡宗琦亦於原審審理時證稱：「（問：被告簽完名之後
    ，拿簽單回來，你有無核對簽單上的簽名與信用卡背面的簽
    名是否相符？）有，我覺得是相符的」等語無訛，顯見上開
    「呂宜霏」簽名應係出於同一人即呂宜霏本人所書寫，呂宜
    霏之證詞當有誇大虛浮之虞，要難令人盡信，上開簽帳單自
    難執為認定被告有偽造文書之證據。至本案簽帳單原本，因
    特約商店已無留存，故無法調取乙事，有中國信託商業銀行
    股份有限公司100年5月4日函文附卷可憑（見原審卷第87頁
    ），復經原審依職權將本案簽帳單影本送筆跡鑑定，惟因字
    跡係影本，僅能表現字跡整體外觀，欠缺筆壓、筆序、起筆
    、運筆、收筆等細微特徵，故無法鑑定乙節，則有法務部調
    查局100年3月21日暨內政部警政署刑事警察局100年6月28日
    函文在卷（見原審卷第114頁）可據，是檢察官身為犯罪偵
    查之主體，未於偵查中及時調取蒐集簽帳單原本，致失由專
    業機關為精密鑑定之良機，惟上揭「呂宜霏」簽名筆跡外觀
    ，既得以肉眼辨別其真偽異同處，法院本於筆跡核對結果，
    而為如上之判斷，於法即無不合。
  (五)而卷附之花旗銀行刷卡明細一覽表、車號查詢重型機車車籍
    資料等文件，充其量僅得證明呂宜霏於本案所持有之信用卡
    ，確有於98年11月11日下午5時10分許，用以刷付購買機車
    之價款，而該機車則以鍾玉粉名義登記為車主，然尚難執此
    遽認被告即有竊盜、行使偽造私文書及詐欺取財之行為，亦
    難以此補強呂宜霏上揭指述之可信性。末者，被告本無自證
    無罪之義務，犯罪行為人一再翻異其供詞，並非訴訟程序中
    所罕見，法院遇有被告之供詞前後不一致時，究竟何者為可
    採，原得本其自由心證予以斟酌取捨，非謂一有不符，即應
    認其全部供述均為不可採信。準此，被告前後辯解，部分或
    有不一，或非肯定語句，然被告否認犯罪事實所持之辯解，
    縱屬不能成立，仍須有其他積極證據足以證明其犯罪行為，
    蓋被告辯解反覆、游移，起因眾多，或為圖卸己責，或為掩
    飾他人罪行，或另有其他因素考量，實情不一，若僅以其陳
    述不實，供詞反覆，遽以為論罪之依據，顯與被告不自證己
    罪之原則相違，亦有錯置公訴人應負實質舉證責任之失。
  (六)綜上所述，公訴人所指被告實行之犯罪，除上開顯有瑕疵之
    指述外，尚無其他確切證據足資佐證呂宜霏指述之可信性。
    依公訴人所舉之證據與指出之證明方法，抑或法院已盡調查
    之能事所得之證據，均未達於使通常一般之人不致有所懷疑
    ，而得確信被告有如公訴人所指之竊取財物、行使偽造私文
    書及詐欺取財犯行俱為真實，則被告是否確有為此等犯行，
    容有合理之懷疑存在。此外，復查無其他積極證據足資證明
    被告有公訴人所指之犯行，本院無從形成被告有罪之心證，
    揆諸首開說明，原審對被告為無罪之諭知，自無違誤。
六、檢察官雖以呂宜霏在未與被告確認前，僅係對花旗銀行人員
    通報信用卡遭竊，嗣追問被告後，始對花旗銀行人員坦承係
    遭友人盜刷，呂宜霏之指述合於情理，並無隱匿不實之處，
    另呂宜霏所經營之服飾店原係被告經營，被告又經常進出該
    店，呂宜霏對被告自較無防備之心，被告於案發前即曾使用
    呂宜霏之信用卡，當知呂宜霏信用卡擺放之位置，被告卻有
    可能趁呂宜霏招呼客人注意力分散或外出補貨之際，竊取呂
    宜霏之信用卡，此外胡宗琦並未親自與呂宜霏見面，自難僅
    憑胡宗琦之證述遽認被告所辯可採等語為由提起上訴。然如
    上開理由五、各項中所論述，呂宜霏之指述確有與常理有違
    之瑕疵，且無其他積極證據足以證明被告涉犯本件犯行，檢
    察官上開上訴意旨雖對被告行為提出許多質疑，然均屬猜測
    之詞，均無法影響本院憑相關證據形成心證結論，檢察官僅
    對原證據重為爭執而未提出新事證，其上訴難認有理由，應
    予駁回。
據上論斷，應依刑事訴訟法第368條，判決如主文。
本案經檢察官王全成到庭執行職務。
中    華    民    國   100    年    11    月    30    日
                  刑事第十庭審判長法  官  李麗玲
                                  法  官  張江澤
                                  法  官  陳明珠
以上正本證明與原本無異。
檢察官如不服本判決，應於收受送達後10日內向本院提出上訴書
狀，其未敘述上訴之理由者並得於提起上訴後10日內向本院補提
理由書（均須按他造當事人之人數附繕本）「切勿逕送上級法院
」。
被告不得上訴。
刑事妥速審判法第9條：
除前條情形外，第二審法院維持第一審所為無罪判決，提起上訴
之理由，以下列事項為限：
一、判決所適用之法令牴觸憲法。
二、判決違背司法院解釋。
三、判決違背判例。
刑事訴訟法第 377 條至第 379 條、第 393 條第 1 款之規定，
於前項案件之審理，不適用之。
                                  書記官  張郁琳
中    華    民    國   100    年    11    月    30    日